【裁判字號】    92,上易,18
【裁判日期】    920130
【裁判案由】    贓物
【裁判全文】
臺灣高等法院高雄分院刑事判決                      九十二年度上易字第一八號
    上  訴  人  臺灣高雄地方法院檢察署檢察官
    被      告  乙○○  男  三.
右上訴人因被告贓物案件，不服臺灣高雄地方法院九十一年度易字第二七九號中華民
國九十一年十月三十一日第一審判決（起訴案號：臺灣高雄地方法院檢察署九十年度
偵字第一七八○九號），提起上訴，本院判決如左：
    主  文
上訴駁回。
    理  由
一、公訴意旨略以：被告乙○○明知綽號「阿成」之不詳姓名成年男子，所交付之車
    牌號碼ＯＦＣ－一五六號重型機車一輛，為他人所失竊，係來路不明之贓物（該
    機車係丙○所有，於民國九十年九月十六日晚上七時許，在高雄縣鳳山市○○路
    一二九巷二之二號前失竊），竟仍於九十年九月二十日晚上十時許，在高雄縣岡
    山鎮○○路五巷內，收受上開贓物及鑰匙，供己騎用，嗣於同年九月二十一日凌
    晨二時十分許，騎乘該部贓車行經高雄縣燕巢鄉○○路五三七號前為警查獲，因
    認被告乙○○涉有刑法第三百四十九條第一項之收受贓物罪嫌等語。
二、按犯罪事實應依證據認定之，無證據不得推定其犯罪事實；又不能證明被告犯罪
    ，應諭知無罪之判決。刑事訴訟法第一百五十四條及第三百零一條分別定有明文
    。又按刑事訴訟法上所謂認定犯罪事實之證據，係指足以認定被告確有犯罪行為
    之積極證據而言，如未能發現相當證據或證據不足以證明，自不能以推測或擬制
    之方法，以為裁判基礎，最高法院二十九年度上字第三一五號及四十年度台上
    字第八十六號分別著有判例可資參照。而認定不利於被告之事實，須依積極證據
    ，苟積極證據不足為不利被告之認定時，即應為有利於被告之認定，更不必有何
    有利之證據；又認定犯罪事實所憑之證據，雖不以直接證據為限，間接證據亦包
    括在內，然而無論直接證據或間接證據，其為訴訟上之證明，須於通常一般之人
    均不致有所懷疑，而得確信其為真實之程度者，始得據為有罪之認定，倘其證明
    尚未達到此一程度，而有合理之懷疑存在而無從使事實審法院得有罪之確信時，
    即應由法院為諭知被告無罪之判決，最高法院亦分別著有三十年度上字第八一六
    號及七十六年度台上字第四九八六號判例足參。亦即若證據資料在經驗科學上或
    論理法則上尚有對被告較為有利之存疑，而無從依其他客觀方法排除此項合理之
    可疑，即不得以此資料作為斷罪之基礎，且刑事訴訟制度受「倘有懷疑，即從被
    告之利益為解釋」、「被告應被推定為無罪」之原則所支配，故得為訴訟上之證
    明者，無論為直接或間接證據，須客觀上於一般人均不致有所懷疑而達於確信之
    程度者，始可據為有罪之認定，倘其證明尚未達於「確信」之程度，而有合理可
    疑存在時，即難據以為被告不利認定，換言之，在法律判斷上，即不能為被告有
    罪之認定。而刑法第三百四十九條第一項收受贓物罪之構成要件，須行為人在主
    觀上對於所收受之物為贓物有所認識，否則即無由成立該罪之餘地。
三、本件公訴人認被告乙○○涉有前揭收受贓物之罪嫌，無非以上開機車所有人丙○
    指訴該機車於九十年九月十六日晚上七時許，在高雄縣鳳山市○○路一二九巷二
    之二號前失竊等情，並有贓物認領保管單一紙附卷可稽，且駕駛機車需有行車執
    照，以彰合法持有及符交通法規，乃社會之通念，被告乙○○自綽號「阿成」之
    不詳姓名成年男子收受上開機車，既無法具體指出「阿成」之年籍資料，以供查
    考，亦未取得行車執照以查明該機車之來源，足證被告乙○○與該人並不熟識，
    竟自一不熟識之人收受機車，又未查明機車來源，應可知該機車是來路不明之贓
    物，而仍收受，自難諉無贓物之認識云云，為其論罪之依據。惟訊據被告乙○○
    則堅決否認有何收受贓物犯行，辯稱：上開機車是向綽號「阿成」之人借的，因
    為我要送我阿姨回家，當時在場還有鄔雪明等人一起在唱「卡拉ＯＫ」，我不知
    是贓車等語。
四、經查：
  (一)上開為警查獲之車牌號碼ＯＦＣ－一五六號重型機車，係丙○所有，於九十年九
    月十六日晚上七時許，在高雄縣鳳山市○○路一二九巷二之二號前失竊等情，業
    據被害人丙○於警訊時指述綦詳，並有贓物認領保管單及車輛竊盜、車牌失竊資
    料個別查詢報表各一紙附卷足憑，則該機車固屬贓物無訛。
  (二)惟按刑法第三十四章關於贓物犯之規定，係針對行為人故意收受、搬運、寄藏、
    故買或牙保贓物而在事後助成他人財產犯罪目的之惡行予以處罰，並非藉此課以
    一般人民協助追贓之責；故贓物罪責之成立與否，實取決於能否積極證明行為人
    有此犯罪之故意。甲以刑事被告依法本不負自證無罪之義務，苟有足可證明被告
    收受贓物之積極事證，雖被告確能交待贓物收受來源，於所成立之罪名仍不生影
    響，反之，若不能明確認定此項犯意果然存在，即不得以被告無法供出向何人收
    受持有贓物而推論被告即具收受贓物之認識。故以本案而言，是否能以收受贓物
    罪名相繩於被告，判斷標準厥為被告是否有收受贓物之認識，而非其是否能清楚
    交待收受之確實來源。據證人即被告之阿姨徐謝美珠於原審證稱：「（問：九十
    年九月二十日是否有跟乙○○去岡山哈哈卡拉ＯＫ唱歌？）有，當天下午約五點
    多，哈哈卡拉ＯＫ就在被告家附近，我們是去被告的家去找他，之後聽到被告他
    們在唱歌，因為他們經常在那裡玩，我跟我的大女兒一起去，我們唱到十一點左
    右，在場之人有張玉蘭（被告之妹）、劉湘庭、鄔雪明、另有鄔雪明的朋友綽號
    『小成』或『阿成』（瘦瘦高高的），．．．」「（問：當天唱完歌如何回家？
    ）因為沒有錢，我告訴被告，被告就向鄔雪明講要跟『阿成』借車，『阿成』就
    借車給被告，當時『阿成』拿鑰匙給被告時我人有在場」等語明確（見原審卷第
    五八頁），另證人即當天在場之劉湘庭亦到庭陳稱：「我到哈哈時被告及徐謝美
    珠已經到了，．．．我是跟被告及他阿姨一起離開現場，我是跟被告要一起送他
    阿姨回家，被告是向鄔雪明的朋友借的車，我不認識鄔雪明的朋友，．．．」等
    語（見原審卷第六一頁），及證人張玉蘭證陳：「哈哈在我家旁邊，我約晚上十
    一點多去的，我哥（即被告）他們當時已經在唱歌了，我去時有劉湘庭、我媽媽
    、我妹夫，還有多人不詳姓名之人在場，我約十二點左右離開，被告向『小成』
    借（車）的，我跟小成不熟，我只見過『小成』一次，．．．當天是『小成』載
    鄔雪明來的，之後我哥哥騎『小成』的車載阿姨回家．．．」等語（見原審卷第
    六二頁），證人鄔雪明亦證稱：「是『阿成』載我去哈哈，『阿成』是我朋友，
    我帶他去認識乙○○，『阿成』住嘉義，．．．我們唱到晚上十二點多，之後我
    就自己一個人回家，被告向『阿成』借車時我人有在場，因為被告要載他阿姨回
    家」等語（見原審卷第六三頁），互核彼此證述情節大致相符，且經證人即查獲
    之警員林振輝於原審證稱：查獲時，被告乙○○、徐謝美珠剛自超商走出來等語
    屬實（見原審卷第六一頁）。足證綽號「阿成」者確有其人，且被告乙○○所辯
    借車之目的，係為送其阿姨徐謝美珠回家一節，堪信為真實。
  (三)綽號「阿成」之不詳姓名成年男子，係證人鄔雪明之朋友，當天亦係由該「阿成
    」之人騎上開機車載鄔雪明至「哈哈卡拉ＯＫ」店找被告，已據證人鄔雪明證述
    如前，而證人鄔雪明亦無法具體指出「阿成」之詳細年籍資料及地址，是被告乙
    ○○無法供明綽號「阿成」之詳細人別資料及地址，即難指為有何悖於常理之處
    。參酌證人即警員林振輝、林玉文並於原審分別證述：「被告被查獲當時，有說
    怎麼會騎到贓車？」「我們把被告帶回分駐所作筆錄時，被告有向我們提起借給
    他機車的人現在可能在岡山某處的遊藝場或卡拉ＯＫ店，因為我們還有其他的公
    務，所以沒有繼續找『阿成』」等情（見原審卷第六十、七二頁），足徵被告乙
    ○○於被查獲之際，猶露驚訝之情，並隨即向警表明該「阿成」之人可能身置之
    處，係警員基於公務考慮，而未前往查證，益證被告乙○○所辯不知該機車為贓
    物等語，尚非不足採信。
  (四)此外，一般人向朋友借用機車，如係短時間借用，未向車主另取行車執照，應所
    在多有，本件被告乙○○借用機車之目的，僅係短程搭載其阿姨、表妹回家，隨
    即準備返還該車，已據其供明在卷（見原審卷第三四頁），故其未向該「阿成」
    之人取得行車執照，衡諸常情，尚非難以想見，自不得僅憑其無法指明該「阿成
    」之人詳細年籍資料及地址，又未取得行車執照，遽認其於借用收受機車之初，
    即對該機車為贓物有所認識。
  (五)綜上所述，被告乙○○所舉綽號「阿成」者確有其人，且其借用該車之目的係為
    短程搭載阿姨及表妹回家，隨即準備返還該車，又其遭警查獲時，猶面露詫異之
    情，並向警員說明該「阿成」之人可能身置之處等情，堪認被告乙○○所辯無收
    受贓車之主觀犯意等語，尚堪採信。尚不得僅以被告乙○○於收受該機車時，未
    取得行車執照，或無法供明該出借之人詳細年籍資料，遽認其有贓物之認識。此
    外，復查無其他積極證據，足證被告乙○○確有公訴人所指收受贓物之犯行，即
    屬不能證明被告犯罪。
五、原審詳述其認定依據，為被告乙○○無罪之諭知，經核尚無不合，檢察官上訴意
    旨，仍執前詞，指摘原判決不當，求為有罪之判決，為無理由，應予駁回。
據上論結，應依刑事訴訟法第三百六十八條，判決如主文。
本案經檢察官朱文彬到庭執行職務。
中    華    民    國      九十二      年      一      月     三十   日
                              臺灣高等法院高雄分院刑事第八庭
                                  審判長法官  郭雅美
                                        法官  江泰章
                                        法官  裕斗
右正本證明與原本無異。
不得上訴。
                                  法院書記官  吳福連
中    華    民    國      九十二      年      一      月    三十    日


司法院資訊處製作；財團法人民間司法改革基金會備份。
